【裁判字號】    95,訴,3587
【裁判日期】    951031
【裁判案由】    毒品危害防制條例
【裁判全文】
臺灣高雄地方法院刑事判決              95年度訴字第3587號
公  訴  人  臺灣高雄地方法院檢察署檢察官
被      告  乙○○
            原名陳吉聖、陳志.
                    （另案在臺灣高雄監獄執行中）
上列被告因違反毒品危害防制條例案件，經檢察官提起公訴（95
年度毒偵字第6571號、第7335號），嗣因被告就被訴事實為有罪
之陳述，經本院合議庭裁定由受命法官獨任適用簡式審判程序審
理，本院判決如下：
    主  文
乙○○施用第一級毒品，處有期徒刑壹年肆月。
    事  實
一、乙○○前於民國88年間，因施用毒品案件，經依本院88年度
    毒聲字第1471號裁定送觀察、勒戒後，認有繼續施用毒品傾
    向，再依本院88年度毒聲字第2071號裁定令入戒治處所施以
    強制戒治。嗣因執行強制戒治，已屆滿3 月，其成效經評定
    為合格，無繼續戒治之必要，再依本院88年度毒聲字第5958
    號裁定停止戒治，而於88年9 月15日因停止其處分出監，所
    餘戒治期間交付保護管束，嗣於89年3 月23日執行期滿，且
    未經撤銷，視為強制戒治執行完畢。又於上開強制戒治執行
    完畢釋放後5 年內，再因施用毒品案件，經本院以93年度訴
    字第179 號判處有期徒刑8 月及以93年度易字第1448號判處
    有期徒刑4 月確定，嗣經定應執行有期徒刑10月確定，而於
    94 年4月26日因徒刑執行完畢出監。詎仍不知悔改，竟基於
    反覆持續施用第一級毒品海洛因之單一行為決意，自95年7
    月16日晚間7 時許起至同年8 月1 日凌晨0 時許止，在其位
    於高雄縣鳳山市○○○路102 巷15號住處，以針筒注射方式
    ，施用第一級毒品海洛因多次。嗣先於95年7 月17日下午2
    時40分許，在高雄縣鳳山市○○路與鳳甲路口，因形跡可疑
    ，為警查獲；嗣於同年8 月2 日上午8 時20分許，在高雄縣
    鳳山市○○街237 巷38號為警查獲。均經警採尿送驗結果，
    呈嗎啡陽性反應，始悉全情。
二、案經高雄縣政府警察局鳳山分局報請臺灣高雄地方法院檢察
    署檢察官偵查起訴。
    理  由
一、本案被告乙○○所犯係死刑、無期徒刑、最輕本刑為3 年以
    上有期徒刑以外之罪，其於準備程序就前揭被訴事實為有罪
    之陳述，經受命法官告知簡式審判程序之旨，並聽取其與公
    訴人之意見後，本院認無不得或不宜改依簡式審判程序進行
    之情事，依刑事訴訟法第273 條之1 第項、第284 條之1 規
    定，裁定本案由受命法官獨任進行簡式審判程序，合先敘明
    。
二、上揭犯罪事實，業據被告於警詢、偵訊及本院審理時供認不
    諱，且其經警採集尿液送檢驗結果，均呈嗎啡陽性反應，亦
    有高雄縣政府警察局鳳山分局偵辦毒品案件嫌疑人尿液採集
    編號對照表（尿液編號312） 、臺灣檢驗科技股份有限公司
    95 年7月31日濫用藥物尿液檢驗報告、高雄縣政府警察局鳳
    山分局偵辦毒品案件嫌疑人尿液採集編號對照表（尿液編號
    35 3）、臺灣檢驗科技股份有限公司95年8 月18日濫用藥物
    尿液檢驗報告各1 紙在卷足憑。足徵被告之任意性自白核與
    事實相符，應堪信為真實。
三、按毒品危害防制條例於92年7 月9 日修正公布，自93年1 月
    9 日施行，其中第20條、第23條將施用毒品之刑事處遇程序
    區分為「初犯」、「5 年內再犯」、「5 年後再犯」。依其
    立法理由之說明：「初犯」，經觀察、勒戒或強制戒治，應
    為不起訴處分或不付審理之裁定；經觀察、勒戒或強制戒治
    執行完畢釋放後，「5 年內再犯」者，因其再犯率甚高，原
    實施之觀察、勒戒及強制戒治既已無法收其實效，爰依法追
    訴或裁定交付審理。至於經觀察、勒戒或強制戒治執行完畢
    釋放，「5 年後再犯」者，前所實施之觀察、勒戒或強制戒
    治已足以遮斷其施用毒品之毒癮，為期自新及協助其斷除毒
    癮，仍用「初犯」規定，先經觀察、勒戒或強制戒治之程序
    。從而，依修正後之規定，祇於「初犯」及「5 年後再犯」
    2 種情形，有其追訴條件之限制，即須於初犯經觀察、勒戒
    或強制戒治釋放後，5 年內均無施用毒品之行為，始能認其
    前所實施之觀察、勒戒或強制戒治已足遮斷毒癮，而得於5
    年後再犯時，再予適用初犯之規定，重行觀察、勒戒等程序
    。倘5 年內已經再犯，被依法追訴處罰，縱其第3 次（或第
    3 次以上）施用毒品之時間在初犯釋放5 年以後，即與「5
    年後再犯」之情形有別，且因已於「5 年內再犯」，顯見其
    再犯率甚高，原實施觀察、勒戒或強制戒治，已無法收其實
    效，自無再經觀察、勒戒及強制戒治之必要，應由檢察官逕
    行起訴，始符新法修正之本旨（最高法院95年第7 次刑事庭
    會議決議參照）。查被告前於88年間，因施用毒品案件，經
    依本院88年度毒聲字第1471號裁定送觀察、勒戒後，認有繼
    續施用毒品傾向，再依本院88年度毒聲字第2071號裁定令入
    戒治處所施以強制戒治。嗣因執行強制戒治，已屆滿3 月，
    其成效經評定為合格，無繼續戒治之必要，再依本院88年度
    毒聲字第5958號裁定停止戒治，而於88年9 月15日因停止其
    處分出監，所餘戒治期間交付保護管束，嗣於89年3 月23日
    執行期滿，且未經撤銷，視為強制戒治執行完畢。又於上開
    強制戒治執行完畢釋放後5 年內，再因施用毒品案件，經本
    院以93年度訴字第179 號判處有期徒刑8 月及以93年度易字
    第1448號判處有期徒刑4 月確定，嗣經定應執行有期徒刑10
    月確定，而於94年4 月26日因徒刑執行完畢出監，此有臺灣
    高等法院被告前案紀錄表1 份附卷可考，是本案被告所為施
    用毒品之犯行，距上開強制戒治執行完畢雖已逾5 年，惟被
    告在上開強制戒治執行完畢釋放後5 年內，既已再犯施用毒
    品之罪，並經追訴處罰，揆諸前揭說明，其本次犯行即與毒
    品危害防制條例第20條第3 項所稱之「5 年後再犯」有別，
    是公訴人依法追訴，於法並無不合，本院自應依法論科。
四、按海洛因屬毒品危害防制條例第2 條第2 項第1 款所定之第
    一級毒品，不得非法持有、施用，是核被告所為，係犯毒品
    危害防制條例第10條第1 項之施用第一級毒品罪。被告持有
    第一級毒品海洛因進而施用，其持有海洛因之低度行為，應
    為施用之高度行為所吸收，不另論罪。又按刑事法若干犯罪
    行為態樣，本質上原具有反覆、延續實行之特徵，立法時既
    予特別歸類，定為犯罪構成要件之行為要素，則行為人基於
    概括之犯意，在密切接近之一定時、地持續實行之複次行為
    ，倘依社會通念，於客觀上認為符合一個反覆、延續性之行
    為觀念者，於刑法評價上，即應僅成立一罪。學理上所稱「
    集合犯」之職業性、營業性或收集性等具有重複特質之犯罪
    均屬之，例如經營、從事業務、收集、販賣、製造、散布等
    行為概念者是（最高法院95年度臺上字第1079號判決意旨參
    照）。查立法者針對特定刑罰規範之構成要件，即本質上具
    有反覆性者，倘行為人基於概括之犯意，在密切接近之一定
    時間及空間內反覆從事，已預設其本身係持續實行之複次行
    為，具備反覆、延續之行為特徵，故將之總括或擬制成一個
    構成要件之「集合犯」行為，因刑法評價上為構成要件之行
    為單數，應僅成立一罪。次查毒品具有成癮性、濫用性，立
    法實務首重以刑事處遇方式戒斷行為人毒癮，若無法收其實
    效，始依法追訴處罰。故施用毒品本身具備反覆、延續之行
    為特徵，持續多次施用毒品始為此類犯罪之典型或常態，於
    刑法評價上，施用毒品應僅成立集合犯一罪。有關行為人多
    次施用毒品之犯罪，實務前均依修正前刑法第56條連續犯之
    規定論以一罪，並加重其刑，惟因上開連續犯規定業經修正
    刪除，並自95年7 月1 日施行，其中修正理由說明四並載明
    「至連續犯之規定廢除後，對於部分習慣犯，例如竊盜、吸
    毒等犯罪，是否會因適用數罪併罰而使刑罰過重產生不合理
    之現象一節，在實務運用上應可參考德、日等國之經驗，委
    由學界及實務以補充解釋之方式，發展接續犯之概念，對於
    合乎接續犯或包括的一罪之情形，認為構成單一之犯罪，以
    限縮數罪併罰之範圍，用以解決上述問題」等語。本院基於
    前述施用毒品構成要件之反覆實行特徵，藉此刑法修正刪除
    連續犯規定之契機，重新思考行為之概念及刑罰之目的，認
    違反毒品危害防制條例案件之行為人受制於毒品之成癮性，
    其行為本身即具有反覆實施之特性而屬於病患性行為。倘經
    觀察、勒戒或強制戒治仍無法戒除毒癮，始以刑罰方式，藉
    由自由刑之裁處施以處罰。然刑罰係具有目的性之法律制裁
    手段，兼具報應、威嚇與教化等目的。行為人如受制於行為
    本身反覆實施之特性，基於反覆實行之犯意，在密切接近之
    一定時、地，持續實行單次或複次之施用毒品行為，應無反
    覆評價其行為而重覆處罰之必要。本案被告於本院審理時，
    業已供承係因染有毒癮而不斷施用第一級毒品海洛因，1 日
    需施用2 次，佐以被告有如前述之毒品前科。其明知海洛因
    屬毒品危害防制條例列管之第一級毒品，仍無法克制自己，
    無視於警方之查緝，自95年7 月16日起至同年8 月1 日止，
    於密切接近之時、地，施用第一級毒品海洛因多次。且在經
    警於95年7 月17日查獲後，仍繼續施用，顯見其確已施用毒
    品成癮，已產生施用毒品之依賴性，顯係出於反覆、延續施
    用海洛因之單一行為決意至明，在行為概念上，其多次施用
    海洛因之行為，應評價認係包括一罪之集合犯，較符合社會
    通念及刑法學理，附此敘明。又被告前於92年間，因施用毒
    品案件，經本院以93年度訴字第179 號判處有期徒刑8 月及
    以93年度易字第1448號判處有期徒刑4 月確定，嗣經定應執
    行有期徒刑10月確定，而於94年4 月26日因徒刑執行完畢出
    監，此有臺灣高等法院被告前案紀錄表1 份在卷可參，其於
    有期徒刑執行完畢後5 年內，再故意犯本案有期徒刑以上之
    罪，為累犯，應依刑法第47條第1 項規定加重其刑。爰審酌
    被告施用毒品足以戕害身心健康，滋生其他犯罪，惡化社會
    治安，其經觀察、勒戒、強制戒治後，仍再度施用毒品，顯
    見其戒毒之意志不堅，自制力不佳，應有入監矯治之必要，
    惟念及被告施用毒品，戕害己身，本質上屬於病患性行為，
    且其犯後已坦承犯行，態度尚可等一切情狀，量處如主文所
    示之刑，以示懲儆。
據上論斷，應依刑事訴訟法第273 條之1 第1 項、第284 條之1
、第299 條第1 項前段，毒品危害防制條例第10條第1 項，刑法
第11條、第47條第1 項前段，判決如主文。
本案經檢察官甲○○到庭執行職務。
中    華    民    國    95    年    10    月    31    日
                  刑事第九庭    法  官  謝梨敏
以上正本證明與原本無異。
如不服本判決，應於判決送達後10日內，向本院提出上訴狀。
                                書記官  林志衡
中    華    民    國    95    年    10    月    31    日
附錄本判決論罪之法條：
毒品危害防制條例第10條
施用第1級毒品者，處6月以上5年以下有期徒刑。
施用第2級毒品者，處3年以下有期徒刑。


司法院資訊處製作；財團法人民間司法改革基金會備份。
